【裁判字號】    94,訴,2947
【裁判日期】    950720
【裁判案由】    機關團體作業組織所得稅
【裁判全文】
臺北高等行政法院判決
                                     94年度訴字第02947號
                              .
原      告  財團法人台灣省私立台北仁濟院
代  表  人  甲○○
訴訟代理人  陳建宏  會計師
被      告  財政部臺灣省北區國稅局
代  表  人  許虞哲（局長）
訴訟代理人  乙○○
上列當事人間因機關團體作業組織所得稅事件，原告不服財政部
中華民國94年7月15日台財訴字第09413515890號訴願決定，提起
行政訴訟。本院判決如下：
    主  文
原告之訴駁回。
訴訟費用由原告負擔。
    事  實
一、事實概要：
    原告87年度機關或團體及作業組織結算申報，原列報收入總
    額新台幣（下同）176,393,710 元，支出總額166,337,280
    元（含銷售貨物或勞務虧損23,946,032元），餘絀數
    10,097,784元，符合免稅規定，經被告以其土地出租收入
    129,546,801 元係屬銷售勞務收入，乃將該租金收入
    129,546,801 元減除銷售貨物及勞物虧損23,946,032元之淨
    所得，核定課稅所得額為105,600,769 元，補徵稅額
    26,390,192元。原告不服，就課稅所得額項目，申請復查，
    獲准追減課稅所得額37,095,562元，原告仍不服，提起訴願
    ，亦遭駁回，遂向本院提起本件行政訴訟。
二、兩造聲明：
    (一)原告聲明：
      1.訴願決定及原處分（含復查決定）不利於原告部分均撤
        銷。
      2.訴訟費用由被告負擔。
    (二)被告聲明：
      1.駁回原告之訴。
      2.訴訟費用由原告負擔。
三、兩造爭點：
    被告將系爭土地地租收入129,546,801 元轉正銷售貨物或勞
    務收入，減除銷售貨物或勞務虧損23,946,032元後，依教育
    文化公益慈善機關或團體免納所得稅適用標準（下稱適用標
    準）第2 條第1 項第8 款及第3 條第1 項規定，將不足支應
    部分自銷售貨物或勞務之所得扣除，核定課稅所得額
    68,505,207 元 ，是否有據？
四、兩造陳述：
    (一)原告主張：
      1.系爭地租收入應屬「銷售貨物或勞務以外之收入」：
        (1)出租依法登記為基金（即財產總額）之土地不動產所
          產生之租金收入，應屬適用標準第2 條第1 項第8 款
          所稱之基金每年孳息，且租金收入與銷售勞務在所得
          稅法上之分類及申報項目本不相同，實不宜相同視之
          。蓋有關所得課稅之分類本應優先適用所得稅法之規
          定。所得稅法第8 條規定，本法稱中華民國來源所得
          ，係指左列各項所得…三、在中華民國境內提供勞務
          之報酬…五、在中華民國境內之財產因租賃而取得之
          租金…。由此觀之，租金收入與銷售勞務為截然不同
          之二種所得，因此被告將租金收入歸入銷售勞務收入
          ，有悖於所得稅法之立法精神，顯非適法。況非以租
          賃為業之營利事業出租財產所獲取之收益，應申報於
          非營業收入項下「租金收入」科目，且應比照租賃業
          以收款時為限開立統一發票報繳營業稅。由此觀之，
          所得稅法有關所得之分類可謂涇渭分明，銷售貨物或
          勞務之收入與租賃收入截然不同，應予以劃分。且財
          團法人課稅損益之查核，原則上比照適用營利事業所
          得稅查核準則之規定，並未訂定僅適用於機關團體之
          查核準則，故被告將租金收入歸入銷售勞務收入，亦
          有悖營利事業所得稅查核準則之規定。
        (2)系爭地租收入之法律性質與存款利息收入相同，應均
          為「非銷售貨物或勞務之所得」。蓋依民法第69條第
          2 項規定。存款利息收入與土地租金收入俱屬法定孳
          息，二者之法律性質完全相同，應等同處理之；而參
          被告91年1 月18日北區國稅一第0910003176號函，其
          亦認利息收入乃「銷售貨物勞務以外之收入」。利息
          收入既然屬於法定孳息，並歸類為「銷售貨物勞務以
          外之收入」，則依據行政程序法第6 條及「相類似事
          件應為相同處理」之法理，土地租金收入既然也屬於
          法定孳息，亦應歸類為「銷售貨物勞務以外之收入」
          。原告出租之土地，乃原告設立當時依法登記之捐助
          財產項目之一。原告將其捐助財產中之土地予以出租
          ，以獲取租金收入，以滿足原告安養、醫療、捐助等
          創設目的。此與原告將捐助財產中現金存放在金融機
          構，以獲取利息收入之行為，性質完全相同，土地租
          金與存款利息之性質均為捐助財產之法定孳息，實非
          屬被告所稱之「銷售貨物或勞務之收入」。財政部84
          年3 月1 日台財稅字第841607554 號之函釋略以，銷
          售貨物或勞務，係指將貨物之所有權移轉與他人，以
          取得代價者，為銷售貨物；提供勞務予他人，或提供
          貨物與他人使用、收益，以取得代價者，為銷售勞務
          ，本件原告產生租金收入之土地並無移轉所有權，且
          土地係屬不動產，不符上述函令所稱之貨物屬動產之
          概念。蓋民法第66條第1 項規定，稱不動產謂土地及
          其定著物；又同法第67條規定，稱動產者，為前條所
          稱不動產以外之物。而貨物既屬動產，故有關營業稅
          法銷售勞務之定義，自不適用於不動產出租之收入。
          因此，原告出租土地所產生之法定孳息，自與銷售勞
          務無關。被告一方面認為營業稅與所得稅關於「銷售
          貨物或勞務所得」之概念不同，另一方面又援引財政
          部84年3 月1 日台財稅字第841607554 號之函釋，用
          來解釋所得稅關於「銷售貨物或勞務」之概念，但財
          政部對該函釋對於所得稅中「銷售貨物或勞務」概念
          之闡述，卻與營業稅法關於「銷售貨物或勞務」之概
          念完全相同，其理由前後矛盾，顯然錯誤。
        (3)依財政部之見解，出租土地收取之租金收入，如悉數
          供事業本身使用，可免徵營業稅，即非「銷售貨物或
          勞務之所得」。依行為時營業稅法第1 條反面解釋可
          知，免徵營業稅之所得，即非在中華民國境內「銷售
          貨物或勞務之所得」。財政部83年12月24日台財稅字
          第831627451 號函略以，財團法人台灣省私立台南仁
          愛之家如經查明確屬依法組織之慈善救濟事業，其出
          租土地收取之租金收入，係悉數供該事業本身使用者
          ，同意比照本部81年1 月18日台財稅第800767164 號
          函規定，免徵營業稅。是以出租土地收取之租金收入
          ，倘悉數供事業本身使用，則免徵營業稅，即非在中
          華民國境內「銷售貨物或勞務之所得」。本件系爭租
          金收入既係用於與原告創設目的有關活動之支出，依
          前開財政部之見解，應免徵營業稅，即非「銷售貨物
          或勞務之所得」。
        (4)退步言之，如出租土地之收入，應認列為銷售勞務之
          收入，則依所得稅法第24條收入與成本配合之原則，
          亦應將租金收入其相對之成本及費用扣除計算本部份
          之所得，方才合理。機關團體之成本、費用等支出，
          若同時與創設目的活動及銷售貨物或勞務有關，其損
          益項目計算項目認定，依財政部85年3 月27日台財稅
          第851900292 號函，可由機關團體依其實際支出性質
          ，採前後年度一致且不重復列報為原則，自行劃分並
          申報為與其創設目的活動有關之支出或銷售貨物或勞
          務之成本費用，再由稽徵機關依其申報情形核實認定
          。原告本年度申報之成本費用，除安老所、附屬醫院
          及療養院之支出已單獨設帳獨立計算外，其餘費用、
          支出則同時與創設目的活動及銷售勞務（出租土地）
          有關，惟被告並未將出租土地有關之成本費用，劃分
          出並列為出租土地收入之成本費用予以減除，形成應
          稅項目之相關成本、費用由免稅項目吸收，不僅有失
          所得稅法第4 條第13款及第24條之立法精神，亦不符
          收入與成本、費用之配合及課稅公平原則，惟兩者應
          如何正確分攤成本及費用，俾符合收入與成本、費用
          配合原則，則財政部83年2 月8 日台財稅第
          831582472 號函有關以有價證券買賣為專業之營利事
          業，應按收入比例計算有價證券出售部分應分攤之費
          用及利息自有價證券出售收入項下減除，及財政部75
          年10月14 日 台財稅第7526740 號函有關營利事業出
          售房地，應按稅捐稽徵機關核定之房地售價比例攤計
          免稅土地之營業費用之規定，應可比照辦理。
      2.又87年度原告之基金孳息收入58,407,423元（下稱系爭
        基金利息收入），該筆利息收入既已登記於原告財產總
        額項下，即非原告之收入，蓋系爭原告87年之利息收入
        ，原告已向內政部申請登記於基金項下獲准備查，並已
        向臺灣士林地方法院辦理財產總額變更登記，則系爭利
        息收入既已登記為原告之財產總額，即不屬於原告之收
        入。
      3.土地出租收入與銷售貨物或勞務之收入應優先適用所得
        稅法有關所得分類之規定，被告強將基金之土地不動產
        使用收益等同於貨物之使用收益，視為銷售勞務，顯然
        咨意擴大解釋營業稅法銷售勞務之定義，明顯違反該條
        文立法本旨；又系爭利息收入既已登記於原告財產總額
        項下，即非原告之收入，當無庸置疑云云。
      4.提出財政部台灣省北區國稅局87年度機關或團體及其作
        業組織結算申報核定通知書、調整法令及依據說明書與
        稅額繳款書（單照編號0000000）、 本件復查決定書及
        訴願決定書、財政部台灣省北區國稅局91年1 月18日北
        區國稅一第0910003176號函、財政部84年3 月1 日台財
        稅字第841607554 號函、83年12月24日台財稅字第
        831627451 號函、85年3 月27日台財稅第851900292 號
        函、83年2 月8 日台財稅第831582472 號函、75年10月
        14日台財稅第7526740 號函、原告申請書、內政部91年
        6 月25日台內中社字第0910021397號備查函、以及臺灣
        士林地方法院之法人登記證書等件影本為證。
    (二)被告主張：
      1.本件原告87年度列報收入總額176,393,710 元（銷售貨
        物或勞務之所得0 元＋銷售貨物或勞務以外之收入176,
        393,710 元），支出總額166,337,280 元（含銷售貨物
        或勞務虧損23,946,032元），餘絀數10,097,784元，符
        合免稅規定，被告以其土地出租收入129,546,801 元係
        屬銷售勞務收入，轉正後核定銷售貨物或勞務之所得額
        為105,600,769 元（土地出租收入129,546,801 元－銷
        售貨物及勞物虧損23,946,032元），乃核定課稅所得額
        為105,600,769 元，補徵稅額26,390,192元。原告不服
        ，申經被告復查決定略以，原告85年至90年保留之所有
        基金孳息及土地徵收補償費等結餘經費未依91年3 月21
        日報經財政部核准之計畫使用，嗣於91年6 月25日轉向
        內政部申請同意登記於基金項下，並遲至92年6 月5 日
        向臺灣士林地方法院完成財產總額變更登記，其87年度
        轉入業務擴展基金之利息收入仍應併入銷售貨物或勞務
        以外之收入認定，依財政部台財稅第841660404 號函釋
        計算支出比例為67.51 ﹪，不符免稅規定，其本身之所
        得及附屬作業組織之所得仍應課徵所得稅，另依據原告
        捐助章程第5 條規定，其創設宗旨為安養、醫療、救助
        等項目，系爭地租收入係提供土地與他人使用、收益所
        取得之代價，依首揭函釋規定，屬銷售貨物或勞務之收
        入；又營業稅及所得稅兩者法源不同，課稅主體、課稅
        標的及相關徵免規定各異，依營業稅相關法令規定免徵
        營業稅之銷售額，並非當然係非「銷售貨物或勞務之收
        入」，原告援引財政部台財稅第831627451 號函免徵營
        業稅規定，與本件應否課徵所得稅，核屬二事，縱令系
        爭地租收入確係悉數供其事業本身使用，亦無免納所得
        稅規定之適用，且與其本身之所得及附屬作業組織之所
        得是否符合免稅規定無關，原告主張係屬誤解。被告將
        地租收入129,546,801 元轉正銷售貨物或勞務收入，減
        除銷售貨物或勞務虧損23,946,032元後，核定銷售貨物
        或勞務之所得105,600,769 元，並無不合，惟原告銷售
        貨物或勞務以外之收入不足支應與其創設目的有關活動
        之支出金額37,095,562元，依適用標準第2 條第1 項第
        8 款及第3 條第1 項規定，該不足支應部分得自銷售貨
        物或勞務之所得扣除，原核定課稅所得額105,600,769
        元應予追減37,095,562元，變更核定課稅所得額
        68,505,207元，經核並無不合。
      2.原告捐助章程第5 條規定，其創設宗旨為安養、醫療、
        救助等項目，系爭地租收入係提供土地與他人使用、收
        益所取得之代價，依財政部84年3 月1 日台財稅第
        841607554 號函及90年1 月10日台財稅第0890458465號
        函，應屬銷售貨物或勞務之收入，另適用標準第2 條第
        4 款免稅規定，係指限於舉辦與其創設目的有密切關係
        之業務而言。至於是否與其創設目的有關，應視其設立
        章程如何及經營業務之性質如何而定…僅以其財產出租
        收取租金而非以出租為業者，應不視為係經營與其創設
        目的無關之業務，但是否已構成以出租為業，仍應就具
        體事實認定，亦為財政部68年10月9 日台財稅第37113
        號函所明釋，原告出租土地不少，時間經數年，每年收
        取租金均逾億元（85年度租金收入126,724,823 元、86
        年度128,092,119 元、87年度129,546,801 元，顯具有
        經常性及營利性，原告已屬以出租為業，自無上開函釋
        之適用。再者，系爭基金孳息原告原計畫書係留供91年
        度購地使用，並已報經財政部核准，惟其未依核准之計
        畫使用，嗣91年6 月25日方向內政部申請登記於其基金
        項下，並遲至92年6 月5 日向臺灣士林地方法院完成財
        產總額變更登記，是其87年度基金之孳息仍屬其87年度
        經常性之利息收入，仍應屬銷售貨物或勞務以外之收入
        。又被告復查決定已將其銷售貨物或勞務以外之收入不
        足支應與其創設目的有關活動之支出金額37,095,562元
        ，依教育、文化、公益、慈善機關或團體免納所得稅適
        用標準第3 條第1 項規定自課稅所得額追減，經核並無
        不合。
      3.原告雖稱收入與成本配合，租金收入應扣除成本及費用
        始合理，主張比照財政部83年2 月8 日台財稅第
        831582472 號函釋及75年10月14日台財稅第7526740 號
        函釋出售證券收入或出售房地之售價之比例攤計營業費
        用，惟本件並非有價證券或房地出售案件，尚無比照援
        引適用之規定等語。
    理  由
一、按左列各種所得，免納所得稅：十三、教育、文化、公益、
    慈善機關或團體，符合行政院規定標準者，其本身之所得及
    其附屬作業組織之所得；本法稱中華民國來源所得，係指左
    列各項所得：…三、在中華民國境內提供勞務之報酬。…五
    、在中華民國境內之財產因租賃而取得之租金。…，所得稅
    法第4 條第1 項第13款及第8 條各定有明文。次按教育、文
    化、公益、慈善機關或團體符合左列規定者，其本身之所得
    及附屬作業組織之所得，除銷售貨物或勞務之所得外，免納
    所得稅。…八、其用於與其創設目的有關活動之支出，不低
    於基金之每年孳息及其他經常性收入之百分之八十者，但經
    主管機關查明函請財政部同意者，不在此限，行為時適用標
    準第2 條第1 項第8 款亦定有明文。
二、本件原告87年度機關或團體及作業組織結算申報，原列報收
    入總額176,393,710 元，支出總額166,337,280 元（含銷售
    貨物或勞務虧損23,946,032元），餘絀數10,097,784元，符
    合免稅規定，經被告以其土地出租收入129,546,801 元係屬
    銷售勞務收入，乃將該租金收入129,546,801 元減除銷售貨
    物及勞物虧損23,946,032元之淨所得，核定課稅所得額為
    105,600,769 元，補徵稅額26,390,192元。原告不服，就課
    稅所得額項目，申請復查，獲准追減課稅所得額37,095,562
    元，原告仍不服，提起訴願，亦遭駁回等情，為兩造所不爭
    ，且有上開各該函文、原處分、復查決定書及訴願決定書等
    件影本附原處分及訴願機關卷可稽。
三、原告主張其87年度系爭土地出租收入，並非銷售貨物或勞務
    之收入，有關收入之類別，應優先適用所得稅法有關所得分
    類之規定，被告強將屬於基金之土地不動產之使用收益等同
    於貨物之使用收益，視為銷售勞務所得，顯然咨意擴大解釋
    營業稅法銷售勞務之定義，明顯違反該條文之立法本旨；又
    其87年度基金孳息之系爭利息收入，既已登記於原告財產總
    額項下，即非原告之收入，不應再納入原告之收入而據以計
    算原告之支出比例云云，惟其主張為被告所否認。被告則稱
    原告出租土地不少，且歷經多年，每年收取租金均逾億元（
    85年度租金收入126,724,823 元、86年度128,092,119 元、
    87年度129,546,801 元），顯具有經常性及營利性，原告已
    屬以出租為業；且其系爭地租之收入，係提供土地與他人使
    用、收益所取得之代價，與其創設目的之安養、醫療、救助
    等項目無關，應屬銷售貨物或勞務之收入；再者，系爭基金
    之利息收入，原告原計畫書係留供91年度購地使用，並已報
    經財政部核准，惟其未依核准之計畫使用，嗣91年6 月25日
    始向內政部申請登記於其基金項下，並遲至92年6 月5 日向
    臺灣士林地方法院完成財產總額變更登記，是其87年度基金
    之利息收入，仍屬其87年度經常性之利息收入，仍應屬銷售
    貨物或勞務以外之收入，而據以計算原告該年度之支出比例
    ，以視原告是否符合免稅之規定等語，資為爭議。
四、按貨物者，其在一般財產權之類別，屬於動產，而非不動產
    ；又所得稅法第8 條第3 款及第5 款規定，本法稱中華民國
    來源所得，係指左列各項所得：三、在中華民國境內提供勞
    務之報酬。…五、在中華民國境內之財產因租賃而取得之租
    金；由此觀之，租金收入與銷售勞務收入，在所得之性質上
    ，亦屬兩種不同之項目。故被告將本件系爭土地之租金收入
    ，歸入銷售貨物或勞務收入，實不符合一般財產權類別之概
    念及所得稅法有關所得之分類，難謂適法。是以本件原告系
    爭土地租金之收入，依行為時適用標準第2 條第1 項之規定
    ，應屬「銷售貨物或勞務以外之所得」，而該所得是否得依
    同適用標準第2 條第1 項第8 款之規定免納所得稅，仍應視
    其是否該當於該款所規定之要件，先予敘明。
五、查原告87年度系爭基金之利息收入58,407,423元，原計畫書
    係留供91年度購地使用，並已報經財政部核准，惟其未依核
    准之計畫使用，而至91年6 月25日，始向內政部申請登記於
    其基金項下，並遲至92 年6月5 日才向臺灣士林地方法院完
    成財產總額變更登記等情，為兩造所不爭，且有原告申請書
    、內政部91年6月25日台內中社字第0910021397號備查函及
    臺灣士林地方法院之法人登記證書等件影本附卷可稽，是依
    其未依核准計畫使用及遲至92年始完成財產總額變更登記各
    情以觀，原告87年度之系爭基金利息收入，仍屬其87年度經
    常性之利息收入，被告將其歸為銷售貨物或勞務以外之收入
    ，據以計算原告該年度之支出比例，並無違誤；原告主張系
    爭基金利息收入，不應納入原告當年度收入而據以計算原告
    之支出比例云云，並非可採。
六、又按原告之仁濟院屬於財團法人，依行為時適用標準第2 條
    第1 項第8 款之規定，其本身之所得及附屬作業組織之所得
    ，縱然不屬於銷售貨物或勞務之所得，其用於與其創設目的
    有關活動之支出，須不低於基金之每年孳息及其他經常性收
    入之百分之八十者，始能達到免納所得稅之標準。查本件原
    告87年度列報收入總額176,393,710 元，銷售貨物或勞務虧
    損為23,946,032元（420,928,611 元減444,874, 643元，虧
    損為23,946,032元），用於與其創設目的有關活動之支出為
    142,349,894 元等情，為兩造所不爭，且有提出之計算表影
    本一紙附卷可稽；而原告87年度之收入總額，應加入系爭基
    金之利息收入58,407,423元部分，已如前述；則被告適用前
    揭條款有關「用於與其創設目的有關活動之支出，不低於基
    金之每年孳息及其他經常性收入百分之八十」之規定時，以
    「機關團體用於與其創設目的有關活動之支出」占「機關團
    體銷售貨物或勞務以外之收入加計其銷售貨物或勞務之所得
    額」之比例為準，據以核定其是否符合首揭條款規定；至於
    機關團體銷售貨物或勞務發生虧損，於計算上開支出比例時
    ，可列為機關團體之支出項下計算；依此方式，而計算出原
    告當年度之系爭支出比例為67.51 ﹪【142,349,894 ÷〔（
    176,393,710+58,407,423）+ （420,928,611-444,874,643
    ）〕×100 ﹪】，核無不合；而依上開計算結果，本件原告
    不符免稅規定；故原告主張其87年度用於與其創設目的有關
    活動之支出，高於基金之當年度孳息及其他經常性收入之百
    分之八十，已達免納所得稅之標準云云，亦非可採。
七、由上觀之，原告系爭土地租金之收入，雖不屬於銷售貨物或
    勞務之收入，但其87年度用於與其創設目的有關活動之支出
    ，並未達到法定免納所得稅之標準，已如前述；故原告系爭
    土地租金收入，仍應依所得稅法第8 條第5 款課徵所得稅。
    則被告以系爭土地出租收入129,546,801 元，減去銷售貨物
    及勞物虧損23,946, 032 元，核定課稅所得額為
    105,600,769 元，補徵稅額26,390,192 元 ；嗣經被告申請
    復查，乃認列原告「銷售貨物或勞務以外之收入不足支應與
    其創設目的有關活動之支出」金額37,095,562元，依適用標
    準第2 條第1 項第8 款及第3 條第1 項規定，將該不足支應
    部分，自銷售貨物或勞務之所得扣除，故原核定課稅所得額
    105, 600,769元予追減37,095,562元，變更核定課稅所得額
    為68,505, 207 元，並無不合。
八、從而，被告以原告系爭土地租金收入129,546,801 元轉為「
    銷售貨物或勞務收入」，於法雖有未合；惟原告87年度用於
    與其創設目的有關活動之支出，未達於法定免納所得稅之標
    準，原告系爭土地租金之收入，雖非銷售貨物或勞務之收入
    ，仍為其自身之所得，應依法課徵所得稅。本件被告就系爭
    土地租金收入之課徵所得稅，其減除原告銷售貨物或勞務虧
    損23,946,032元，經被告申請復查後，再依適用標準第2 條
    第1 項第8 款及第3 條第1 項規定，將不足支應部分自銷售
    貨物或勞務之所得扣除，復追減37,095,562元，而核定課稅
    所得額為68, 505,207 元，於法並無違誤。訴願決定遞予維
    持，亦無不合。原告徒執前詞，訴請撤銷訴願決定及原處分
    （含復查決定）之不利部分，為無理由，應予駁回。
據上論結，本件原告之訴為無理由，依行政訴訟法第98條第3 項
前段，判決如主文。
中    華    民    國    95    年     7    月   20     日
                       第五庭審判長法  官  張瓊文
                                   法  官  帥嘉寶
                                   法  官  蕭忠仁
上為正本係照原本作成。
如不服本判決，應於送達後20日內，向本院提出上訴狀並表明上
訴理由，如於本判決宣示後送達前提起上訴者，應於判決送達後
20日內補提上訴理由書（須按他造人數附繕本）。
中    華    民    國    95    年     7    月   20     日
                                   書記官  蕭純純


司法院資訊處製作；財團法人民間司法改革基金會備份。
